臺灣臺南地方法院民事裁定
109年度消債職聲免字第61號
債  務  人  莊祝惠  



債  權  人  宏亞國際資產管理服務股份有限公司

法定代理人  邱宗仁  


債  權  人  遠東國際商業銀行股份有限公司


法定代理人  周添財  


債  權  人  金陽信資產管理股份有限公司

法定代理人  林志亮  


債  權  人  永豐商業銀行股份有限公司

法定代理人  陳嘉賢  
代  理  人  呂亮毅  
債  權  人  萬榮行銷股份有限公司

法定代理人  許勝發  


債  權  人  華南商業銀行股份有限公司

法定代理人  張振芳  


債  權  人  國泰世華商業銀行股份有限公司

法定代理人  郭明鑑  
代  理  人  黃怡玲    住○○市○○區○○○路○段000號八                        樓
債  權  人  元大商業銀行股份有限公司
                      設臺北市○○區○○○路○段00號一至三樓、五樓、八樓及00號一、二樓
法定代理人  翁健    
代  理  人  黃勝豐  
債  權  人  新光行銷股份有限公司

法定代理人  李明新  
代  理  人  鄭穎聰  
債  權  人  立新資產管理股份有限公司

法定代理人  楊子汀  
代  理  人  陳映蓁  


債  權  人  玉山商業銀行股份有限公司

法定代理人  黃男州  
代  理  人  賴曉秋  
債  權  人  花旗（台灣）商業銀行股份有限公司
                      設臺北市○○區○○路0號0樓至二樓                         及十二樓至十六樓
法定代理人  莫兆鴻  


訴訟代理人  陳正欽  
債  權  人  元大國際資產管理股份有限公司
                      設臺北市○○區○○○路○段000號十                        樓之0
法定代理人  宋耀明  

代  理  人  沈士琦    住○○市○○區○○○路○段000號七                        樓
債  權  人  中國信託商業銀行股份有限公司
                      設臺北市○○區○○○路000○000○&ZZZZ; &ZZZZ; &ZZZZ; &ZZZZ; &ZZZZ; &ZZZZ; &ZZZZ; &ZZZZ; &ZZZZ; &ZZZZ; &ZZZZ; &ZZZZ;  000○000○000號
法定代理人  利明献  


債  權  人  第一商業銀行股份有限公司

法定代理人  邱月琴  
代  理  人  高志元  
債  權  人  聯邦商業銀行股份有限公司
                      設臺北市○○區○○○路○段000號   一、二樓
法定代理人  李憲章  
代  理  人  陳俊嘉  
債  權  人  兆豐國際商業銀行股份有限公司

法定代理人  張兆順  
代  理  人  林勵之  
上列債務人聲請消費者債務清理事件，經本院裁定清算程序終結
後移送裁定免責，本院裁定如下：
    主  文
債務人莊祝惠應予免責。
    理  由
一、按法院為終止或終結清算程序之裁定確定後，除別有規定外
    ，應以裁定免除債務人之債務；法院裁定開始清算程序後，
    債務人有薪資、執行業務所得或其他固定收入，扣除自己及
    依法應受其扶養者所必要生活費用之數額後仍有餘額，而普
    通債權人之分配總額低於債務人聲請清算前2年間，可處分
    所得扣除自己及依法應受其扶養者所必要生活費用之數額者
    ，法院應為不免責之裁定。但債務人證明經普通債權人全體
    同意者，不在此限；債務人有下列各款情形之一者，法院應
    為不免責之裁定，但債務人證明經普通債權人全體同意者，
    不在此限：「㈠於7年內曾依破產法或本條例規定受免責。㈡
    故意隱匿、毀損應屬清算財團之財產，或為其他不利於債權
    人之處分，致債權人受有損害。㈢捏造債務或承認不真實之
    債務。㈣聲請清算前2年內，因消費奢侈商品或服務、賭博或
    其他投機行為，所負債務之總額逾聲請清算時無擔保及無優
    先權債務之半數，而生開始清算之原因。㈤於清算聲請前1年
    內，已有清算之原因，而隱瞞其事實，使他人與之為交易致
    生損害。㈥明知已有清算原因之事實，非基於本人之義務，
    而以特別利於債權人中之1人或數人為目的，提供擔保或消
    滅債務。㈦隱匿、毀棄、偽造或變造帳簿或其他會計文件之
    全部或一部，致其財產之狀況不真確。㈧故意於財產及收入
    狀況說明書為不實之記載，或有其他故意違反本條例所定義
    務之行為，致債權人受有損害，或重大延滯程序。」債務人
    有前條各款事由，情節輕微，法院審酌普通債權人全體受償
    情形及其他一切情狀，認為適當者，得為免責之裁定，消費
    者債務清理條例（下稱消債條例）第132條、第133條、第13
    4條及第135條分別定有明文。
二、經本院依職權通知全體債權人及債務人就債務人是否應予免
    責具狀或到場表示意見，全體債務人及債權人均未到場。茲
    就債務人及債權人以書狀主張之意見分述如下：
  ㈠債務人主張：債務人於開始清算程序後，並無任何工作收入
    ，除有郵局存款百餘元外，只依靠保險理賠金負擔醫療費用
    及生活開銷(109年3月理賠38,597元，4月份理賠48,146元，
    5月份理賠52,574元)，每月必要生活費用為6,300元。債務
    人於109年3月份開始進行三次療程，使用標靶藥物化療及門
    診費用7,000多元，所有醫療費用均由保險理賠金支付。債
    務人於109年10月底去成大醫院化療，之後住院檢查出肺部
    異常，於109年11月24日出院後，醫師告知進行最後一次自
    費標靶藥物治療，1日需支付1,468元，一次療程需支付85,8
    28元，共需進行三次，於109年12月初住院進行第一次療程
    ，目前療狀況尚可。　　
  ㈡遠東國際商業銀行股份有限公司具狀陳稱：不同意債務人免
    責，應予查明債務人是否有消債條例第133條、第134條各款
    所定不予免責事由等語。
  ㈢第一商業銀行股份有限公司具狀陳稱：債權人在清算程序中
    僅獲配1,247元，尚不足債權額92,437元之20％，而債務人於
    94年度已為本行停卡，故無106年11月28日至108年11月28日
    之消費明細，債務人利用早年債務訊息不明漏洞，在多家銀
    行辦理貸款，明顯有奢侈浪費情形，若給予免責，已失消債
    條例第1條保障債權人之公平受償之立法精神，且原審未詳
    實查明相對人究否有薪資、執行業務所得或其他固定收入，
    而普通債權人之分配總額是否低於債務人聲請清算前二年間
    ，可處分所得扣除自己及依法應受其扶養者所必要生活費用
    之數額者等情事，亦未見囑咐債務人就上述事項協助調查，
    已嚴重影響債權人債權權益，故不同意債務人免責等語。
  ㈣華南商業銀行股份有限公司具狀陳稱：不同意債務人免責，
    應予查明債務人是否有消債條例第133條、第134條各款所定
    不予免責事由等語。
  ㈤元大國際資產管理股份有限公司具狀陳稱：不同意債務人免
    責，應予查明債務人是否有消債條例第133條、第134條各款
    所定不予免責事由等語。
  ㈥永豐商業銀行股份有限公司具狀陳稱：債務人是否免責由法
    院裁定等語。 
  ㈦花旗（台灣）商業銀行股份有限公司具狀陳稱：依債務人之
    年齡各方面考量，應仍有工作能力，實應勤勉工作以設法解
    決債務，債務人既已聲請清算獲准，倘又受免責裁定，將影
    響債權銀行權益，戕害整體社會金融經濟秩序，故不同意債
    務人免責，且應予查明債務人是否有消債條例第133條、第1
    34條各款所定不予免責事由等語。
  ㈧玉山商業銀行股份有限公司具狀陳稱：不同意債務人免責，
    應予查明債務人是否有消債條例第133條、第134條各款所定
    不予免責事由等語。
  ㈨中國信託商業銀行股份有限公司具狀陳稱：債務人目前年約5
    1歲，仍有還款能力，當竭力清償債務，以防止消債條例被
    濫用，阻礙社會經濟健全及影響債權人公平受償機會，故不
    同意債務人免責，且應予查明債務人是否有消債條例第133
    條、第134條各款所定不予免責事由等語。
  ㈩元大商業銀行股份有限公司具狀陳稱：債權人在清算程序中
    未獲分配，應予查明債務人是否有消債條例第133條、第134
    條各款所定不予免責事由等語。
  國泰世華商業銀行股份有限公司具狀陳稱：不同意債務人免
    責，應予查明債務人是否有消債條例第133條、第134條各款
    所定不予免責事由等語。
  兆豐國際商業銀行股份有限公司具狀陳稱：不同意債務人免
    責，應予查明債務人是否有消債條例第133條、第134條各款
    所定不予免責事由等語。
  新光行銷股份有限公司具狀陳稱：債務人於聲請前，每月已
    入不敷出，卻能於保險未解約之情況下立即提出41,275元之
    等值現金作為清算財團，恐有隱匿財產收入之真實情況，符
    合消債條例第134條第8款之規定，應予不免責等語。
  聯邦商業銀行股份有限公司具狀陳稱：債務人有固定薪資收
    入，且每月所得扣除其個人必要生活支出後尚有餘額，但全
    體債權人在清算程序僅受償41,275元，依消債條例第133條
    規定，應為不免責等語。
  宏亞國際資產管理服務股份有限公司、萬榮行銷股份有限公
    司、金陽信資產管理股份有限公司、立新資產管理股份有限
    公司未具狀陳述意見。
三、經查：債務人於民國108年11月28日向本院聲請清算，前經
    本院以108年度消債清字第53號裁定債務人自109年2月6日下
    午5時起開始清算程序，並命司法事務官進行清算程序；本
    院司法事務官以109年度司執消債清字第8號執行清算程序，
    債務人名下財產如附表所示，其中附表編號2財產係債務人
    因繼承其父莊進金對第三人石來順之普通抵押權50萬元，惟
    因第三人石來順所有坐落花蓮縣○○鄉○○段0000地號土地，經
    臺灣花蓮地方法院以108年度司執字第17379號執行事件為強
    制執行，前經三次拍賣均無人投標而公告應買中，縱使拍定
    ，拍賣價款先代扣稅款後，優先分配予第一順位抵押債權人
    花蓮縣富里鄉農會之最高限額抵押權180萬元，如有剩餘價
    款，始分配予莊進金之全體繼承人，且債務人若無法提出債
    權證明文件，尚須經由訴訟始能現實取得分配價款，本院司
    法事務官估算債務人可分得之價款，恐不敷清償清算財團費
    用，而無處分實益；另附表編號1所示之國泰人壽保險股份
    有限公司保單解約金共41,275元，經債務人陳明願解繳等值
    金額，並於109年6月8日解繳足額款項到院，本院司法事務
    官於109年8月26日以裁定代替債權人會議決議，依職權分配
    前開款項予各債權人，是本件可供清算債權分配之清算財團
    財產41,275元已分配完結，本院司法事務官於109年10月15
    日裁定清算程序終結，並於109年11月13日確定在案等情，
    業據本院依職權調閱本院108年度消債清字第53號卷宗、109
    年度司執消債清字第8號卷查明屬實，是本件開始清算程序
    後，普通債權人分配總額為41,275元，堪可認定。
四、債務人無消債條例第133條所定之不免責事由：　
　㈠債務人於108年11月28日向本院聲請清算，經本院以108年度
    消債清字第53號裁定自109年2月6日下午5時起開始清算程序
    ，命本院司務事務官進行本件清算程序，經司法事務官於10
    9年10月15日裁定清算程序終結，並於109年11月13日確定等
    情，已如前述，是調查債務人經法院開始清算程序後，其薪
    資及其他收入之所得，扣除自己及依法應受其扶養者所必要
    生活費用之數額後有無餘額，應自109年2月6日下午5時起算
    。　
　㈡按消債條例第64條第1項所謂「其他固定收入」，並不限於債
    務人之勞力所得，無論其收入為有償或無償取得，倘係長期
    、定額，足以構成更生方案履行保障即屬之，如政府固定之
    補貼及對債務人付扶養義務人固定給付之扶養費等是（消費
    者債務清理專題100年第1期民事業務研究會第6號提案研討
    結果參照），基於法律解釋體系之一致性，清算程序亦應適
    用。經查，債務人陳稱其自開始清算後程序迄今，無任何工
    作收入，除有郵局存款百餘元外，只靠保險理賠金負擔醫療
    費及生活開銷，且未領取任何補助津貼等情（見本院卷第10
    1-103頁)，業據其提出成大醫院抗癌藥品自費同意書及茄萣
    郵局存摺封面暨內頁為證（見本院卷第107-112頁），並有
    花蓮縣政府109年12月25日府社助字第1090258860號函在卷
    可稽(見本院卷第67頁)；復佐以債務人於106年度無申報所
    得紀錄、於107年度申報租賃所得30,400元、於108年度申報
    成大醫院其他所得1,000元，財產總額均為0元等情，有債務
    人106年度至108年之稅務電子閘門財產所得調件明細表在卷
    可稽（見本院卷第61-66頁），是本院審酌債務人為58年4月
    16日生，於開始清算後，年約為51歲，因患有惡性平滑肌肉
    瘤，自108年5月16日起在成大醫院接受自費化學藥物注射治
    療（見清算卷第109頁)，衡情應難以取得固定工作機會，足
    認債務人於法院裁定開始清算程序後迄今之期間，除保險理
    賠金外，並無穩定收入所得，核與消債條例第133條前段所
    定債務人之收入扣除必要生活費用後仍有餘額之要件不符，
    而無該規定之適用。
五、債務人無消債條例第134條各款所定不免責事由：　
　㈠查本件債務人係於108年11月28日聲請清算，經本院依職權函
    詢各債權人後，並無債權人提供債務人於提出本件清算聲請
    前兩年即106年11月28日起至108年11月27日期間之消費紀錄
    ；且本院司法事務官前向臺灣集中保管結算所股份有限公司
    函查債務人於該公司之往來證券商、股票餘額及最近兩年之
    異動資料等相關證券交易資料，經函覆表示債務人非集保戶
    （見司執消債清卷第207、232-237頁），自難認債務人於該
    等期間有為消費奢侈商品、服務或從事其他投機行為。又本
    院依職權就現有事證予以調查審酌之結果，債務人前於107
    年5月21日至同年月25日及108年10月10日至同年月13日分別
    有出境紀錄，有入出境資訊連結作業在卷可稽（見本院卷第
    59-60頁），此部分據債務人到庭陳明：兩次出國，一次是
    去日本、一次是去廈門，是我女兒帶我去，旅費由我女兒支
    付等語(見本院卷第271頁)。本院審酌債務人固於聲請清算
    前2年間出境2次，但次數不多 ，且其出境日數合計僅9日，
    期間尚屬合理，縱認其係自費，依常理推斷，債務人出境所
    負旅費債務總額，未逾聲請清算時無擔保及無優先權債務之
    半數即5,241,625元（計算式：1,0483,250元÷2＝5,241,625
    元)，尚無構成消債條例第134條第4款所定應不免責事由。
　㈡債權人新光行銷股份有限公司以債務人每月入不敷出，卻能
    保險未解約，提出與保單價值41,275元之等值現金作為清算
    財團，顯有消債條例第134條第8款不免責事由云云。惟按關
    於更生或清算之程序，除本條例別有規定外，準用民事訴訟
    法之規定，消債條例第15條定有明文，而民事訴訟法第277
    條前段規定當事人主張有利於己之事實者，就其事實有舉證
    之責任，故債權人如主張債務人有該條例第134條第8款所定
    行為，自應就債務人合於上開要件之事實，舉證以實其說。
　　債務人雖在清算程序中，提出與保單價值41,275元之等值現
    金作為清算財團，然上開數額非多，衡情債務人由家人支助
    41,275元，以免保險契約解除後，其日後醫療費用無法再由
    保險理賠金之不利益，況債權人新光行銷股份有限公司並未
    提出證據佐證債務人有何隱匿其他收入來源而隱匿財產收入
    狀況之情事，是其主張債務人有消債條例第134條第8款所規
    定不免責事由，難認可採。
　㈢債權人中國信託商業銀行股份有限公司、花旗（台灣）商業
    銀行股份有限公司雖主張債務人尚有工作能力，應盡力工作
    清償債務云云，然債務人患有惡性腫瘤，且持續治療中，已
    據債務人到庭陳明可據（見本院卷第272頁），並有成大醫
    院抗癌藥品自費同意書為證（見本院卷第107頁），衡情債
    務人目前身體狀況難覓工作，債權人則未具體說明或提出相
    當事證釋明債務人符合本條例之何項不免責之規定，是債權
    人主張債務人不應免責等語，即無足採。
　㈣債權人第一商業銀行股份有限公司主張原審未詳實查明債務
    人是否有薪資、執行業務所得或其他固定收入，亦未見囑咐
    債務人就上述事項協助調查，已嚴重影響債權人債權權益云
    云。查，債務人之勞健保固投保於台南市廚師職業工會，此
    有本院依職權所調得之勞健保資料(見本院卷第47-57頁)，
    然國人為免勞工保險年資中斷，即使失業，亦常以職業工會
    為投保單位投保勞工保險，且投保薪資調整常由會員申請或
    陳述辦理，此為眾所周知。是債務人雖有投保勞工保險之事
    實，但無法據以認定其必有該投保薪資之所得，且勞工失業
    時為免勞保年資中斷，通常僅以最低基本工資投保，此外，
    本院亦查無上開期間債務人另有所得之證據，債權人第一商
    業銀行股份有限公司未提出證據證明債務人有何隱匿、毀棄
    、偽造或變造帳簿或其他會計文件之情事，實難認債權人此
    部分之主張為真實。
　㈤債權人遠東國際商業銀行股份有限公司、華南商業銀行股份
    有限公司、元大國際資產管理股份有限公司、永豐商業銀行
    股份有限公司、玉山商業銀行股份有限公司、元大商業銀行
    股份有限公司、國泰世華商業銀行股份有限公司、兆豐國際
    商業銀行股份有限公司雖均不同意債務人免責，惟均未提出
    債務人有何依本條例第134條各款規定不予免責之事證，以
    供本院審認。而本院依職權調查結果，亦查無債務人有消債
    條例第134條所列其他各款不免責事由，應認債務人並無本
    條例第134條所定不免責事由之存在。
六、綜上所述，債務人業經法院為清算程序終結之裁定確定，復
    無消債條例第133條、第134條所規定之不免責事由，揆諸首
    揭說明，應裁定免除債務人之債務，是本件債務人應予免責
    ，爰裁定如主文。
中　　華　　民　　國　　110 　年　　2 　　月　　25　　日
                  消債法庭法  官　張桂美
以上正本係照原本作成。　　　　　　　　　
如不服本裁定，應於送達後10日內向本院提出抗告狀，並繳納抗
告裁判費新台幣1,000元整。　　　　　　　　　　　　　　
中　　華　　民　　國　　110 　年　　2 　　月　　25　　日
                           書記官  蘇冠杰
附表：債務人名下財產   編號 財產明細 備註 1 國泰人壽保險股份有限公司保單解約金41,275元 經債務人解繳等值款項至本院，已由本院執行處逕予分配。 2 債務人繼承其父莊進金對第三人石來順所有坐落花蓮縣○○鄉○○段0000地號土地之抵押權，與其他繼承人即莊建榮、莊欽貴、張冬子、莊媛淳、莊惠珠公同共有，抵押權擔保債權額為50萬元 不予處分